ACORDAO-COMPLETO-2315298

ACÓRDÃO 2016/2019 ATA 33/2019 - PLENÁRIO

VISTOS, relatados e discutidos estes autos de recurso de revisão interposto por Ana Rosa Baganha Barp contra o Acórdão 3288/2016-TCU-Segunda Câmara,
ACORDAM os Ministros do Tribunal de Contas da União, reunidos em sessão do Plenário, diante das razões expostas pelo relator, em:
9.1. conhecer do pedido de revisão para, no mérito, dar-lhe provimento, de modo a tornar insubsistente o Acórdão 3288/2016-TCU-Segunda Câmara e julgar regulares com ressalva as contas de Ana Rosa Baganha Barp;
9.2. dar ciência desta deliberação à recorrente e aos demais interessados.

Recurso de revisão interposto contra decisão que julgou as contas da recorrente irregulares, imputando-lhe débito e multa em razão da omissão no dever de prestar contas em relação ao Termo de Concessão e Aceitação de Apoio Financeiro a Projeto de Pesquisa de Auxílio Integrado por meio do qual foram repassados recursos para pagamento a bolsistas sob orientação da recorrente.

não há.

3. Interessados/Responsáveis/Recorrentes:
3.1. Interessado: Conselho Nacional de Desenvolvimento Científico e Tecnológico (33.654.831/0033-13)
3.2. Responsável: Ana Rosa Baganha Barp (XXX.511.482-XX)
3.3. Recorrente: Ana Rosa Baganha Barp (XXX.511.482-XX).

13.1. Ministros presentes: José Mucio Monteiro (Presidente), Walton Alencar Rodrigues (Relator), Raimundo Carreiro, Ana Arraes, Bruno Dantas e Vital do Rêgo.
13.2. Ministros-Substitutos convocados: Augusto Sherman Cavalcanti e André Luís de Carvalho.
13.3. Ministro-Substituto presente: Weder de Oliveira.

WALTON ALENCAR RODRIGUES

Ministro Vital do Rêgo.

Adoto, como Relatório, a instrução do Auditor (peça 49) , que contou com a anuência do corpo diretivo da unidade técnica (peças 50 e 51) , bem como do Ministério Público junto ao TCU (peça 52) :
"Trata-se de recurso de revisão interposto por Ana Rosa Baganha Barp (peças 41-43) contra o Acórdão 3288/2016-TCU-Segunda Câmara, da Relatoria do Ministro Vital do Rêgo (peça 18) .
1.1.	A deliberação recorrida apresenta o seguinte teor:
9.1 julgar, com fundamento nos arts. 1º, inciso I; 16, inciso III, alíneas "a" e "c"; 19, caput, e 23, III, da Lei 8.443, de 16 de julho de 1992, irregulares as contas da Sra. Ana Rosa Baganha Barp, condenando-a ao pagamento das quantias a seguir especificadas, fixando-lhes o prazo de 15 (quinze) dias, a contar da notificação, para comprovar, perante o Tribunal (art. 214, inciso III, alínea a, do Regimento Interno/TCU) , o recolhimento da dívida aos cofres do Conselho Nacional de Desenvolvimento Científico e Tecnológico - CNPQ atualizadas monetariamente e acrescidas dos juros de mora devidos, calculados a partir das datas indicadas, até a data do efetivo recolhimento, na forma da legislação em vigor:
	Valor Original (R$) 
	Data da Ocorrência
	Valor Original (R$) 
	Data da Ocorrência

	1.045,89
	2/5/2007
	1.045,89
	3/1/2008

	1.045,89
	1°/06/2007
	1.045,89
	3/1/2008

	1.045,89
	3/7/2007
	1.045,89
	1°/2/2008

	17.783,00
	4/7/2007
	1.045,89
	1º/2/2008

	32.949,25
	4/7/2007
	1.045,89
	4/3/2008

	1.045,89
	1º/8/2007
	1.045,89
	4/3/2008

	1.045,89
	31/8/2007
	1.045,89
	2/4/2008

	1.045,89
	28/9/2007
	1.045,89
	3/2/2009

	1.045,89
	28/9/2007
	1.045,89
	3/3/2009

	83.943,15
	1º/10/2007
	1.045,89
	2/4/2009

	1.045,89
	1°/11/2007
	1.045,89
	5/5/2009

	1.045,89
	1º/11/2007
	1.045,89
	2/6/2009

	1.045,89
	3/12/2007
	1.045,89
	2/7/2009

	1.045,89
	3/12/2007
	-
	-

	9.2 aplicar à Sra. Ana Rosa Baganha Barp a multa prevista no art. 57, da Lei 8.443, de 16 de julho de 1992, no valor de R$ 10.000,00 (dez mil reais) , fixando-lhe o prazo de 15 (quinze) dias, a contar da notificação, para comprovar, perante o Tribunal (art. 214, inciso III, alínea "a", do Regimento Interno/TCU) , o recolhimento da referida quantia aos cofres do Tesouro Nacional, atualizada monetariamente, se paga após o vencimento, desde a data de publicação deste Acórdão até a data do efetivo recolhimento, na forma da legislação em vigor;
	9.3 autorizar, desde logo, nos termos do art. 28, inciso II, da Lei 8.443, de 16 de julho de 1992, a cobrança judicial da dívida caso não atendida a notificação; 
	9.4 autorizar, desde logo, caso solicitado e o processo não tenha sido remetido para cobrança judicial, o pagamento da dívida em até 36 parcelas mensais e consecutivas, nos termos do art. 26 da Lei 8.443/1992, c/c o art. 217 do Regimento Interno/TCU, fixando-se o vencimento da primeira parcela em 15 dias, a contar do recebimento da notificação, e o das demais a cada 30 dias, devendo incidir sobre cada valor mensal os correspondentes acréscimos legais, na forma prevista na legislação em vigor, sem prejuízo de alertar ao responsável que a falta de comprovação do recolhimento de qualquer parcela implicará o vencimento antecipado do saldo devedor; e
	9.5 encaminhar, nos termos do art. 16, § 3º da Lei 8.443/1992, cópia desta deliberação, acompanhada do relatório e do voto que a fundamentam, ao Procurador-Chefe da Procuradoria da República no Pará, para adoção das medidas que entender cabíveis.
HISTÓRICO
2.	A presente tomada de contas especial foi instaurada pelo Conselho Nacional de Desenvolvimento Científico e Tecnológico - CNPq em razão da omissão no dever de prestar contas por parte da pesquisadora em relação ao Termo de Concessão e Aceitação de Apoio Financeiro a Projeto de Pesquisa de Auxílio Integrado (peça 1, p. 59-66) , de 21/1/2007, por meio do qual foram repassados à Professora Ana Rosa Baganha Barp, signatária, a quantia de R$ R$ 159.776,76 (peça 1, p. 400) , composto de R$ 134.675,40 (peça 1, p. 120) de auxílio financeiro à pesquisa integrada ao projeto (despesas de custeio R$ 116.892,40 + despesas de capital R$ 17.783,00) , liberados diretamente para a beneficiária, e R$ 25.101,36 para pagamento a bolsistas sob orientação da Sra. Ana Rosa e vinculados ao projeto, creditados diretamente aos bolsistas Francisco das Chagas de Oliveira Cacela Filho, Augusto da Gama Rego e Lorena Souza Pereira Macedo.
2.1.	No âmbito desta Corte, assim como na fase interna da tomada de contas especial, a responsável, apesar de devidamente instada a apresentar defesa, conforme ofícios de citação expedidos por este Tribunal acostados às peças 8 e 10, permaneceu inerte, sendo declarada revel, e teve suas contas julgadas irregulares.
EXAME DE ADMISSIBILIDADE
3.	Reitera-se o exame preliminar de admissibilidade (peça 45) , ratificado à peça 48 pelo Exmo. Ministro-Relator Walton Alencar Rodrigues, que concluiu pelo conhecimento do recurso, eis que preenchidos os requisitos processuais aplicáveis à espécie, sem atribuição de efeito suspensivo.
EXAME TÉCNICO
4.	Delimitação dos recursos.
4.1.	Constitui objeto do recurso examinar as seguintes questões:
a) se houve caso fortuito ou de força maior que justificasse a omissão no dever de prestar contas; e
b) se a pesquisa custeada com recursos públicos federais foi realizada conforme proposto, não havendo dano ao erário.
5.	Caso fortuito ou de força maior.
5.1.	Alega a recorrente que ao final da vigência do Termo de Concessão e Aceitação de Apoio Financeiro a Projeto de Pesquisa de Auxílio Integrado, que vigorou do período de 4/7/2007 a 4/7/2009, com prazo de sessenta dias após o termo final para a apresentação da prestação de contas, foi acometida por transtornos psicológicos que a impossibilitaram de cumprir as etapas finais e burocráticas do acordo firmado com o Conselho Nacional de Desenvolvimento Científico e Tecnológico - CNPq.
5.2.	Assim, apesar de ter realizado integralmente a pesquisa proposta, não pôde apresentar a necessária prestação de contas final, trazendo junto à peça recursal documentos que demonstram seu estado de saúde à época, assim como outros que comprovam a ocorrência de enfermidades posteriores, que culminaram em sua aposentadoria, de modo a demonstrar que desde o fim da vigência do Termo assinado junto à Autarquia federal não teve condições de comprovar a boa e regular gestão dos recursos a ela repassados, o que somente foi possível nesta oportunidade.
Análise
5.3.	Há farta documentação médica que comprovam os problemas de saúde enfrentados pela recorrente desde 25/5/2009 até 12/2/2015 (peça 41, p. -58) , quando foi aposentada por invalidez permanente em decorrência de neoplasia maligna diagnosticada em meados de 2012. Dentre os documentos há diversos atestados médicos acatados pela Universidade Federal do Pará por meio de Laudo de Perícia Médica, comprovando a incapacidade da recorrente em desenvolver suas atribuições.
5.4.	Ocorre que o documento datado 25/5/2009 (peça 41, p. 48) , único contemporâneo à obrigação de prestar contas e que indica acompanhamento psiquiátrico permanente, não recomenda o afastamento do trabalho ou mesmo indica qualquer impossibilidade de a recorrente exercer suas atribuições profissionais.
5.5.	Dessa forma, apesar de comprovar o acompanhamento psiquiátrico à época em que deveria prestar contas dos recursos por ela geridos, a recorrente não logrou comprovar o alegado caso fortuito ou de força maior que justifique sua omissão, eis que o profissional de saúde subscritor do laudo médico (peça 41, p. 48) não recomendou a paralisação das atividades profissionais ou atestou sua incapacidade em exercer, naquela ocasião, quaisquer atividades.
6.	Dano ao erário.
6.1.	Afirma a recorrente que não há que se falar em dano ao erário, já que a pesquisa proposta foi integralmente realizada, trazendo anexa à peça recursal extensa documentação comprovando os resultados alcançados, a divulgação e a disponibilização, por meio de site especificamente confeccionado para tal fim, dos trabalhos realizados por ela e pelos bolsistas beneficiários das verbas transferidas.
6.2.	Além disso, a recorrente traz aos autos notas fiscais, recibos de pagamentos, extratos bancários, relação de bens e serviços adquiridos e declarações dos bolsistas relativos às passagens e diárias custeadas com os recursos sob análise nos presentes autos, com o intuito de demonstrar o correto emprego das verbas repassadas pelo CNPq e a improcedência do débito imputado a ela pelo Tribunal.
Análise
6.3.	Inicialmente cabe destacar que há farta documentação indicando terem sido atingidas as metas propostas no Termo de Concessão e Aceitação de Apoio Financeiro a Projeto de Pesquisa de Auxílio Integrado.
6.4.	Nesse sentido, verifica-se, à peça 41, p. 254-263, material de divulgação com alerta sobre o uso consciente da água, a realização de palestras, de curso e de oficina sobre o tema, além de aquisição de camisetas personalizadas com a inscrição "Água e Cidadania - Rondon do Pará". Há também cartilha elaborada para divulgação dos resultados do projeto (peça 42, p. 137-144) e material didático de curso de capacitação intitulado "Água e Cidadania - Rondon do Pará" dividido em três módulos, de agosto de 2009, no qual a recorrente consta como coordenadora do projeto (peça 42, p. 145-208) .
6.5.	Na sequência, a recorrente traz um apanhado da produção científica decorrente dos trabalhos por ela realizados, como publicações em anais de congressos, dissertações defendidas, trabalhos de conclusão de cursos, relatórios de pesquisas, participações em eventos, congressos, exposições e feiras, artigos publicados em periódicos, capítulos de livros e demais tipos de produção técnica, o que evidencia o impacto positivo e aderente ao que se buscou com a descentralização dos recursos por parte da Autarquia federal (peça 41, p. 264-268) .
6.6.	Além disso, a recorrente apresenta relatórios finais produzidos pelos bolsistas que receberam recursos do CNPq ou de outras fontes e suas dissertações (peças 41, p. 271-504, 42, p. 1-134 e 209-505, 43, p. 1-337 e 372-502) , de modo a atender as normas do CNPq quanto à comprovação da realização da pesquisa e a disseminação dos conhecimentos adquiridos.
6.7.	Cabe destacar, ainda, não obstante a decisão do referido órgão público não ter o condão de vincular a atuação desta Corte de Contas, que o Ministério Público Federal, para onde o Tribunal encaminhou cópia da deliberação recorrida para as ações de sua competência, entendeu, após receber documentação encaminhada pela ora recorrente, em arquivar o procedimento por ele instaurado, manifestando-se da seguinte forma (peça 41, p. 269-270) :
Não se verifica, no caso, a existência de indícios de ato de improbidade ou ilícito criminal, muito embora a ocorrência de irregularidades na prestação de contas apresentada ao TCU. As falhas apontadas às folhas se mostram de natureza formal, não se concluindo, a partir delas, que possa ter havido desvio do recurso recebido, já que a documentação apresentada pela interessada indica que houve o efetivo cumprimento dos objetivos traçados e inclusive devolução de valores não utilizados.
6.8.	Dessa forma, é farta e suficiente a documentação que comprova terem sido atingidos os fins almejados pelo Conselho Nacional de Desenvolvimento Tecnológico e Científico ao repassar à recorrente os recursos tratados nos presentes autos.
6.9.	Quanto ao correto emprego dessas verbas, nos moldes estabelecidos no Termo e nas demais normas que regem tais gastos, a recorrente traz aos presentes autos cópias dos extratos bancários onde os recursos foram movimentados (peça 41, p. 84-97) , relação detalhada dos bens de consumo e de capital adquiridos (peça 41, p. 100-114) e as seguintes notas fiscais, recibos de pagamentos, declarações de recebimento de diárias e passagens por parte dos bolsistas e relação dos bens e serviços adquiridos, todos acostados à peça 41:
	Bem ou serviço
	Valor (R$) 
	Nota fiscal (página) 
	Extrato bancário (página) 
	Cheque número
	Obs

	Equipamento e suprimento de informática e papelaria
	10.083,82
	118-123
	85
	850001
	
	Software e papelaria
	1.236,13
	125
	85
	850002
	
	Xerox
	77,70
	127
	85
	850003
	
	Equipamento e suprimento de informática
	180,00
	129
	85
	850004
	
	Equipamento e suprimento de informática
	5.151,00
	131
	85
	850005
	
	Instrumentos analíticos
	2.693,99
	Não há
	86
	850006
	1

	Equipamentos e suprimentos de informática, livros e xerox
	1.742,09
	137-142
	86
	850007
	2

	Arte gráfica
	1.250,00
	144
	86
	850008
	
	Livros
	790,19
	147-149
	87
	850010
	3

	Livros
	693,24
	151
	87
	850011
	
	Instrumentos analíticos
	1.508,00
	Não há
	87
	850012
	4

	Material de laboratório
	500,00
	155-160
	88
	850014
	5

	Carimbo e pagamento a associação
	213,00
	162
	89
	850015
	
	Diárias e passagens
	852,25
	164
	90
	850017
	
	Diárias e passagens
	852,25
	166
	90
	850018
	
	Diárias e passagens
	852,25
	168
	90
	850020
	
	Software, suprimento de informática, livros, diárias e passagens
	13.606,75
	170-180
	96
	850021
	6

	Passagem
	100,00
	182
	96
	850022
	
	Diárias e passagens
	2.072,95
	185-190
	90
	Avulso
	7

	Livros
	611,62
	193
	91
	Avulso
	
	Equipamento de informática
	165,00
	196
	92
	Avulso
	
	Equipamento e suprimento de informática e papelaria
	948,66
	199-201
	92
	Avulso
	
	Arte gráfica
	1.250,00
	204
	92
	Avulso
	
	Livros
	722,06
	209-211
	93
	Avulso
	
	Camisas, bolsas, mochilas e bonés com o nome do projeto
	3.985,00
	214
	93
	Avulso
	
	Material para análise de água
	4.823,03
	222-223
	93
	Avulso
	8

	Folder, cartaz, banner e envelope com o nome do projeto
	4.480,00
	227-228
	94
	Avulso
	
	Honorários de profissional para criação do site do projeto
	4.200,00
	232
	95
	Avulso
	
	Diárias
	2.911,24
	241-251
	95
	Avulso
	
	GRU - devolução de valores ao CNPq
	66.103,82
	252
	97
	Avulso
	9

Observações:
 (1) e (4) não há nota fiscal ou recibo para o pagamento das quantias de R$ 2.693,99 e R$ 1.508,00, mas apenas comprovante de depósito em conta corrente. Em consulta na internet se verifica que a beneficiária dos depósitos, empresa Poli Control Indústria e Comércio Ltda., é vendedora de instrumentos analíticos para testes de parâmetros de água, o que, apesar de não indicar precisamente o que foi adquirido pela recorrente, demonstra que o gasto está de acordo com os objetivos do Termo por ela firmado junto ao CNPq;
 (2) as notas fiscais apresentadas perfazem o montante de R$ 1.722,39, ficando sem comprovação o gasto de R$ 19,70;
 (3) são três as notas apresentadas para justificar a emissão do cheque no valor de R$ 790,19, uma no valor de R$ 200,57, outra no valor de US$ 52,44 e uma terceira no valor de US$ 147,43. Considerando a cotação do dólar constante da fatura de cartão de crédito da autora, acostado à peça 41, p. 146, no valor de R$ 1,8253, acrescido da tarifa de US$ 4,00 sobre compras no exterior, também discriminado na referida fatura, o gasto em reais das duas últimas compras foi de R$ 372,12. Desse modo, resta sem comprovação o gasto no valor de R$ 217,50;
 (5) dos documentos apresentados para justificar o gasto de R$ 500,00, há duas faturas e recibos nos valores de R$ 97,00 e R$ 58,10 (peça 41, p. 155 e 156) , que não discriminam os materiais adquiridos. Em consulta na internet, se verifica que a empresa Silex, emissora das faturas e recibos, comercializa equipamentos e materiais para laboratório, sendo, portanto, compatível com o objeto estipulado no Termo de Compromisso, não havendo razões para não serem aceitos, mormente por se verificar de tais documentos que há expressa referência ao CNPq como fonte pagadora;
 (6) há nota emitida por empresa estrangeira, acompanhada de ordem de pagamento para o exterior endereçada ao Banco do Brasil, datada de 21/1/2009, no valor de US$ 2.850,00 (peça 41, p. 170-172) . Em consulta ao site do Banco Central do Brasil, se verifica que a cotação do Dólar, para a referida data, é de R$ 2.3536, o que perfaz o montante de R$ 6.707.76. Há, ainda, notas, recibos e bilhetes de empresa de transporte que perfazem o montante de R$ 2.284,01, além de quatro passagens de ônibus ilegíveis. Tais passagens, haja vista que a ilegibilidade pode ter decorrido do processo de digitalização, devem ser aceitas por esta Corte. Assim, como há outros bilhetes de passagens acostados pela recorrente à peça 41, p. 185, no valor de R$ 50,00, deve ser aceita a comprovação do gasto de R$ 200,00. Contudo, a soma dos valores cujos documentos comprobatórios de despesa foram juntados aos autos é de R$ 11.475,78, ao passo que o cheque foi emitido no montante de R$ 13.606,75, restando sem comprovação a quantia de R$ 2.130,97;
 (7) há recibos e passagens de ônibus que perfazem o montante de R$ 1.816,05. Tendo em vista que o cheque avulso emitido pela recorrente é de R$ 2.072,95, resta um valor não comprovado de R$ 256,90;
 (8) há nota fiscal de produtos e de frete que perfazem o montante de R$ 2.595,95, além de um orçamento, desacompanhado de qualquer outro documento que comprove a realização da compra, seja nota fiscal, seja comprovante de pagamento, o que o torna inservível para comprovar qualquer gasto. Assim, da diferença entre o valor do cheque avulso (R$ 4.823,03) e as notas fiscais trazidas pela recorrente (R$ 2.595,95) , persiste o débito no valor de R$ 2.227,08;
 (9) além do cheque avulso emitido pela recorrente no valor de R$ 66.103,82, consta GRU e comprovante de pagamento da referida Guia, cuja destinação foram os cofres do CNPq - Administração Central (peça 41, p. 252) .
6.10.	Das notas, recibos e comprovantes de pagamentos e de depósitos apresentados pela recorrente, resta comprovada a boa e regular aplicação do montante de R$ 129.803,89, além de deverem ser reconhecidos como efetivamente gastos, haja vista o cumprimento do objeto pactuado, os valores repassados aos alunos bolsistas, cujas quantias foram diretamente a eles repassadas pelo CNPq sempre no montante individual de R$ 1.045,89.
6.11.	Dessa forma, como os valores diretamente geridos pela recorrente somam a quantia de R$ 134.675,40 (item 2 do Voto proferido pelo Relator a quo, peça 19) , resta um débito no montante de R$ 4.871,51, correspondente a 3,62% do total repassado pelo CNPq à recorrente e a 3% do total previsto no Termo de Compromisso.
CONCLUSÃO
7.	Da análise anterior conclui-se que:
a) não há comprovação de que as enfermidades enfrentadas pela recorrente no período em que deveria prestar contas ao CNPq lhe impossibilitaram de cumprir suas obrigações;
b) a pesquisa custeada com recursos públicos federais foi realizada conforme proposto, permanecendo, do total de R$ 159.776,76 destinados pela Autarquia federal, não comprovados gastos da ordem de R$ 4.871,51;
7.1.	Dessa forma, deve o recurso de revisão ser parcialmente provido para, alterando-se o item 9.1 do Acórdão 3288/2016-TCU-Segunda Câmara, condenar a recorrente a débito no valor de R$ 4.871,51, a ser atualizado monetariamente e acrescido de juros de mora deste 1º/10/2007 até a data do efetivo recolhimento. A citada data, a partir da qual devem incidir os acréscimos legais, corresponde à data do último valor repassado à recorrente, sendo a ela mais favorável.
7.2.	Ademais, a multa aplicada à recorrente por força do item 9.2 do mesmo decisum, no valor de R$ 10.000,00, deve ser reduzida proporcionalmente.
PROPOSTA DE ENCAMINHAMENTO
8.	Ante o exposto, submete-se à consideração superior a presente análise do recurso de revisão interposto por Ana Rosa Baganha Barp contra o Acórdão 3288/2016-TCU-Segunda Câmara, propondo-se, com fundamento nos arts. 32, inciso III, e 35, da Lei 8.443/1992:
a) conhecer do recurso e, no mérito, dar-lhe parcial provimento;
b) reformar o Acórdão 3288/2016-TCU-Segunda Câmara para reduzir o valor do débito para R$ 4.871,51, a ser atualizado monetariamente e acrescido de juros de mora deste 1º/10/2007 até a data do efetivo recolhimento;
c) reduzir o valor da multa prevista no item 9.2 do mesmo acórdão;
d) comunicar o teor da decisão que vier a ser proferida à recorrente e aos demais interessados."

8.1. Layse Mariana Estumano de Moraes (16.429/ OAB-PA) e outros.

Procurador Júlio Marcelo de Oliveira.

TOMADA DE CONTAS ESPECIAL. AUXÍLIO FINANCEIRO À PESQUISA. OMISSÃO DO DEVER DE PRESTAR CONTAS. REVELIA. CONTAS IRREGULARES. DÉBITO. MULTA. RECURSO DE REVISÃO. CONHECIMENTO. DEMONSTRAÇÃO DO INTEGRAL CUMPRIMENTO DOS OBJETIVOS DO TERMO DE COMPROMISSO DE APOIO À PESQUISA. EXISTÊNCIA DE CASO FORTUITO E FORÇA MAIOR. PROVIMENTO. CONTAS REGULARES COM RESSALVAS.

TOMADA DE CONTAS ESPECIAL (TCE)

Secretaria de Recursos (SERUR); Secretaria de Controle Externo de Tomada de Contas Especial (SecexTCE).

Trata-se de recurso de revisão interposto por Ana Rosa Baganha Barp contra o Acórdão 3288/2016-TCU-Segunda Câmara, em que foi julgada tomada de contas especial instaurada pelo Conselho Nacional de Desenvolvimento Científico e Tecnológico (CNPq) , em razão da omissão no dever de prestar contas por parte daquela pesquisadora em relação ao Termo de Concessão e Aceitação de Apoio Financeiro a Projeto de Pesquisa de Auxílio Integrado (peça 1, p. 59-66) , de 21/1/2007.
Por meio deste, foram repassados à recorrente e signatária, a quantia de R$ 159.776,76, composto de R$ 134.675,40 de auxílio financeiro à pesquisa, liberados diretamente para a beneficiária, e R$ 25.101,36 para pagamento a bolsistas sob sua orientação e vinculados ao projeto, creditados diretamente aos bolsistas Francisco das Chagas de Oliveira Cacela Filho, Augusto da Gama Rego e Lorena Souza Pereira Macedo.
Tanto na fase interna como na externa da TCE, a responsável, apesar de devidamente instada a apresentar defesa, permaneceu inerte, sendo declarada revel, teve suas contas julgadas irregulares e foi condenada em débito e multa.
Em seu recurso, a pesquisadora alega que ao final da vigência do termo de apoio à pesquisa, que vigorou do período de 4/7/2007 a 4/7/2009, com prazo de sessenta dias após o seu final para a apresentação da prestação de contas, foi acometida de transtornos psicológicos que a impossibilitaram de cumprir as etapas finais e burocráticas do acordo firmado.
Argumenta que não houve dano ao Erário, já que a pesquisa proposta foi integralmente realizada. Que apesar disso, não pôde apresentar a necessária prestação de contas final, em decorrência de seu estado de saúde à época, trazendo junto à peça recursal documentos que também comprovam a ocorrência de enfermidades posteriores, que culminaram em sua aposentadoria por invalidez. 
Defende que desde o fim da vigência do Termo assinado junto à Autarquia federal não teve condições de comprovar a boa e regular gestão dos recursos a ela repassados, o que somente foi possível nesta oportunidade.
Quanto ao correto emprego das verbas repassadas, a recorrente traz aos autos cópias dos extratos bancários onde os recursos foram movimentados, relação detalhada dos bens de consumo e de capital adquiridos, notas fiscais, recibos de pagamentos, declarações de recebimento de diárias e passagens por parte dos bolsistas, além de relação dos bens e serviços adquiridos.
A unidade técnica, com a anuência do Ministério Público junto ao TCU, conclui que há farta e suficiente documentação que comprova terem sido atingidos os fins almejados pelo CNPq ao repassar à recorrente os recursos tratados nos presentes autos.
Das notas, recibos e comprovantes de pagamentos e de depósitos apresentados pela recorrente, resta comprovada a boa e regular aplicação do montante de R$ 129.803,89, além de deverem ser reconhecidos como efetivamente gastos, haja vista o cumprimento do objeto pactuado, os valores repassados aos alunos bolsistas, cujas quantias foram diretamente a eles repassadas pelo CNPq.
Como os valores diretamente geridos pela recorrente somam a quantia de R$ 134.675,40, a Secreatria de Recursos conclui que resta débito no montante de R$ 4.871,51, correspondente a 3,62% do total repassado pelo CNPq à recorrente e a 3% do total previsto no termo de compromisso.
Por entender que a farta documentação médica não é suficiente para caracterizar o alegado caso fortuito ou de força maior que justifique sua omissão, uma vez que o profissional de saúde subscritor do laudo médico (peça 41, p. 48) contemporâneo à obrigação de prestar contas e que indica acompanhamento psiquiátrico permanente não recomendou a paralisação das atividades profissionais ou atestou sua incapacidade em exercer, naquela ocasião, outras atividades, aquela unidade técnica propõe o provimento parcial ao recurso de revisão, a redução do débito de R$ 159.776,76 para R$ 4.871,51 e a redução da multa aplicada (R$ 10 mil) na mesma proporção.
Feito breve histórico, passo a decidir. Reitero o exame de admissibilidade (peça 48) , em que conheci do recurso por atender aos requisitos atinentes à espécie.
Acolho as análises da unidade técnica para concluir que a documentação comprova que os objetivos previstos pelo termo de apoio à pesquisa foram integralmente cumpridos.
A apresentação de documentos, notas, recibos, comprovantes de pagamentos e de depósitos, além da produção científica decorrente dos trabalhos realizados, como publicações em anais de congressos, dissertações defendidas, trabalhos de conclusão de cursos, relatórios de pesquisas, participações em eventos, congressos, exposições e feiras, artigos em periódicos, capítulos de livros e demais tipos de produção técnica, comprova não só a execução do objeto mas também a sua boa-fé.
Ao verificar, em sintonia com o a unidade técnica, que há farta documentação médica a comprovar os problemas de saúde da recorrente desde 25/5/2009 até 12/2/2015 (peça 41) , quando aposentada por invalidez em decorrência de neoplasia maligna diagnosticada em meados de 2012.
Há, nos autos, atestados médicos acatados pela Universidade Federal do Pará por meio de laudo de perícia médica, comprovando a incapacidade da recorrente em desenvolver suas atribuições.
Em que pese o atestado apresentado não prescrever a suspensão das atividades profissionais da pesquisadora já em maio de 2009, fica claro ao analisar o conjunto de atestados apresentados, que há crescente gravidade das enfermidades de que se viu acometida a recorrente.
Considerando que o prazo para a prestação de contas iria até setembro de 2009, é plausível inferir, diante das evidências apresentadas de evolução da gravidade das doenças que a acometeram, que já neste momento a recorrente estivesse a enfrentar quadro de saúde mental bastante desfavorável.
Diante da evidente boa-fé da pesquisadora, que dez anos depois, logrou reunir os elementos necessários a comprovar o integral cumprimento dos objetivos previstos no termo de apoio à pesquisa, concluo que neste caso específico, os elementos trazidos pela defesa são suficientes a justificara a omissão no dever de prestar contas.
Diante da grande quantidade de despesas de pequena monta comprovadas pela recorrente, que logrou demonstrar a aplicação da quase integralidade dos recursos recebidos, considero que o longo tempo transcorrido, em situação excepcionalíssima, pode ser considerado como óbice ao exercício do pleno direito de defesa, razão pela qual a não comprovação de despesas no valor de R$ 4.871,51, pode ser atribuída a tal motivo.
Frente às evidências de pleno atingimento dos objetivos do termo de apoio à pesquisa e diante da situação excepcionalíssima tratada nos presentes autos, conheço do recurso de revisão para lhe dar provimento e julgar regulares com ressalvas as contas de Ana Rosa Baganha Barp.
Feitas essas considerações, voto por que o Tribunal acolha a minuta de acórdão que ora submeto à deliberação do colegiado.
TCU, Sala das Sessões Ministro Luciano Brandão Alves de Souza, em 28 de agosto de 2019.
WALTON ALENCAR RODRIGUES 
Relator